臺灣臺南地方法院民事判決　　　　　　　93年度重訴字第73號
原　　　告　洲域營造有限公司
法定代理人　甲○○○
訴訟代理人　盧世欽律師
被　　　告　經濟部水利署南區水資源局
法定代理人　乙○○
訴訟代理人　蔡建賢律師
複代理人　　方春意律師
上列當事人間確認單價之訴等事件，經本院於民國96年3月20 日
言詞辯論終結，判決如下：
    主  文
被告應給付原告新台幣壹仟零肆拾伍萬貳仟零肆元，及自民國九
十三年三月二十三日起至清償日止，按年息百分之五計算之利息
。
原告其餘之訴駁回。
訴訟費用新台幣貳拾貳萬柒仟陸佰捌拾捌元，由被告負擔新台幣
玖萬柒仟玖佰零陸元，原告負擔新台幣壹拾貳萬玖仟柒佰捌拾貳
元。
本判決第一項於原告以新台幣參佰肆拾捌萬肆仟元供擔保後，得
假執行。但被告如於假執行程序實施前，以新台幣壹仟零肆拾伍
萬貳仟零肆元為原告預供擔保後，得免為假執行。
原告其餘假執行聲請駁回。
    事實及理由
壹、程序方面：
一、按原告於判決確定前，得撤回訴之全部或一部，但被告已為
    本案之言詞辯論者，應得其同意；訴之撤回，被告於期日到
    場，未為同意與否之表示者，自該期日起，10日內未提出異
    議者，視為同意撤回。民事訴訟法第262條第1項第4項定有
    明文。查本件原告起訴，除請求被告應給付新台幣（下同）
    2,450萬3,013元及其遲延利息之外，併訴請確認兩造間就「
    阿公店水庫更新越域引水路工程（第五工區）」新增變更追
    加工程部分，混凝土強度175KG/c㎡之混凝土單價為每立方
    公尺1,745.91元，混凝土強度210KG/c㎡之混凝土單價為每
    立方公尺1,836.38元。嗣經被告為本案之言詞辯論後，原告
    於本院民國95年6月14日言詞辯論期日撤回上開確認單價部
    分之訴訟，被告在場未為同意與否之表示，亦未於10日內提
    出異議，依上開規定，視為同意撤回，故本件原告訴請確認
    上開混凝土單價部分，已發生撤回效力，合先敘明。
二、又訴狀送達後，原告不得將原訴變更或追加他訴，但請求之
    基礎事實同一者，或不甚礙被告之防禦及訴訟之終結者，不
    在此限，民事訴訟法第255條第1項第2款、第7款定有明文。
    本件原告起訴，原以其向被告投標承攬施作之「阿公店水庫
    更新越域引水路工程（第五工區）」，於開工後，發現被告
    招標之施工項目，漏列第14號暗渠及隧道二次混凝土襯砌工
    程，導致嚴重漏列混凝土數量，合計混凝土強度175KG/c㎡
    之混凝土數量，共漏列3698立方公尺，另混凝土強度210KG/
    c㎡之混凝土數量，則共漏列1萬3454立方公尺，業經雙方確
    認同意增加上開漏列之混凝土工程數量等情事，主張依據兩
    造承攬契約關係，按行政院主計處90年10月公布之混凝土物
    價計算，請求被告給付上開漏列部分之混凝土價金，以及因
    此增加之洞內（外）混凝土澆置費、運輸費，暨勞安、品管
    、保險、營業稅、管理等費用，合計2,450萬3,013元；嗣於
    起訴狀送達被告後，原告於93年10月26日具狀追加民法第
    227條之2為請求權基礎（見本院卷一第94、95頁），被告雖
    已表明不同意此部分追加（見本院卷一第102頁）。然查，
    原告追加上開請求權基礎，仍以前述工程漏列混凝土數量等
    情事為基礎事實，並援引相同之證據資料，是其請求之基礎
    事實同一，且亦不甚礙被告之防禦及訴訟之終結，應堪認定
    。故依前揭規定，原告上開追加，應為合法，自應准許，被
    告抗辯原告之追加不合法，尚無可採。
貳、實體方面：
一、本件原告主張如下，並聲明請求判決被告應給付原告2,450
    萬3,013元，及自起訴狀繕本送達被告翌日起至清償日止，
    按年息百分之5計算之利息：
（一）兩造於90年7月26日就工程名稱「阿公店水庫更新越域引水
      路工程（第五工區）」（下稱系爭工程）訂立工程承攬契
      約，並於同年8月4日開工，預定竣工日為94年1月14 日，
      上開事實，有工程契約書在案。
（二）次查，系爭工程開工後，竟發現被告對於第14號暗渠及隧
      道二次混凝土襯砌部分工程，均嚴重漏列混凝土數量，計
      混凝土強度175KG/c㎡之混凝土，共漏列3698立方公尺（
      原設計數量為4879立方公尺），另混凝土強度210KG/c㎡
      之混凝土數量部分，共漏列1萬3454立方公尺（原設計數
      量為2萬947立方公尺）。上開事實，亦為被告所自認，業
      有被告91年11月21日水南工字第09106016500號函影本可
      證。
（三）被告雖對於上開漏列之混凝土工程，欲以契約變更方式計
      價給付予原告，惟竟僅欲以原合約單價（175KG/c㎡混凝
      土為每立方公尺893元，210KG/c㎡混凝土為每立方公尺
      946 元）計價給付予原告，被告並主張依雙方所簽認之工
      程契約書第21條第1項規定，機關於必要時得於契約所約
      定範圍內通知廠商變更契約，故漏列混凝土情事，係屬系
      爭工程發包圖說必需施工項目數量之變更調整施工數量，
      應以上述契約條款規定辦理。又依契約第22條第1項規定
      辦理契約變更後數量如有增減，其工程費之計算，仍以原
      定單價為準，此為兩造須明確遵守，故其依原合約單價計
      價漏列部分，仍符契約規定云云。惟查：
    (1)按「依照當事人一方預定用於同類契約之條款而訂定之契
      約，為左列各款之約定，按其情形顯失公平者，該部分約
      定無效：4.其他於他方當事人有重大不利益者。」民法第
      247條之1第4款定有明文。又「機關辦理採購，應以維護
      公共利益及公平合理為原則，對廠商不得為無正當理由之
      差別待遇」政府採購法第6條前段亦明指此旨。況「權利
      之行使，不得違反公共利益，或以損害他人為主要目的。
      行使權利，履行義務，應以誠實及信用方法。」民法第14
      8條亦定有明文。復「不考慮廠商單價是否合理而強以機
      關單價調整廠商單價」為政府採購法錯誤行為態樣十. 「
      決標程序」之 (六)所明示，屬違反政府採購法公平合理
      法則之行為。
    (2)查原告於90年7月20日經公開招標競價，以系爭工程預算
      金額5億9332萬元之百分之52.25比例之決標價3億1000萬
      元得標，被告即以系爭工程原預算單價依決標價比例調整
      後與原告締約，此舉已違反前揭政府採購法揭示之公平合
      理原則，被告不顧原告支出本件工程之成本結構，而強以
      預算單價調整原告之單價，所造成之不合理之處，可由原
      告投標之成本結構及本工程合約詳細表（如下）比較得知
      ：
┌─────────┬──────┬──────┬────┐
│項  目            │原告投標單價│兩造合約單價│兩者比例│
├─────────┼──────┼──────┼────┤
│主體工程          │254,162,100 │236,113,285 │92.9%   │
├─────────┼──────┼──────┼────┤
│雜項工程          │2,310,000   │23,410,239  │1013.43%│
├─────────┼──────┼──────┼────┤
│閘門機電工程      │32,461,000  │3,107,711   │9.57％  │
├─────────┼──────┼──────┼────┤
│環境保護工程      │1,254,000   │1,253,952   │99.99％ │
├─────────┼──────┼──────┼────┤
│勞工安全衛生設備費│2,492,900   │1,567,440   │62.88％ │
├─────────┼──────┼──────┼────┤
│廠商品質管制作業費│1,320,000   │1,823,821   │138.16％│
├─────────┼──────┼──────┼────┤
│包商管理費        │11,000,000  │23,458,367  │213.58％│
├─────────┼──────┼──────┼────┤
│營業稅            │17,000,000  │14,536,741  │85.51％ │
├─────────┼──────┼──────┼────┤
│保險費            │8,000,000   │4,728,444   │59.11％ │
└─────────┴──────┴──────┴────┘
      系爭工程雖以低價得標，惟本件混凝土數量漏列甚鉅，如
      前所述（175KG/c㎡混凝土，原設計數量為4879立方公尺
      ，漏列3698立方公尺，佔原設計數量百分之76；210KG/c
      ㎡混凝土，原設計數量為2萬947立方公尺，共漏列1萬345
      4立方公尺，佔原設計數量百分之64），超乎當事人得預
      見之範圍，顯非原工程契約規範所及，根本即不在兩造原
      工程契約規範之範圍內，自非屬工程契約第21條第1項所
      稱之「契約所約定之範圍內」之契約變更，被告不得主張
      適用原工程合約第22條第1項前段「辦理變更後數量如有
      增減，以原單價為準」之規定，反而應類推適用同調項後
      段「但有新增工程項目時，由機關及廠商雙方共議合理當
      價」之規定，由兩造共同重新議定合理單價。退步言之，
      縱認
      本件數量漏列之增加，仍屬原工程契約第21條第1項「契
      約所約定之範圍內之」契約變更，但因漏列數量及比例均
      屬異常及嚴重，依前揭法旨，原工程契約第22條前段規定
      於本件事實之適用上，有違政府採購法一再揭示之公平合
      理原則，亦屬民法第247條之一所稱之顯失公平之定型化
      契約條款，應屬無效。是以，被告援引系爭工程合約第22
      條等契約規定為抗辯依據，核屬無理由。
    (3)是此部分混凝土漏列部分單價，原告主張應依行政院主計
      處90年10月公布之物價計算，扣除被告願以原合約單價給
      付之部分如下表：
┌──────┬─────────┬──────┬────┬──────┐
│項  目      │行政院主計處公布物│兩造合約單價│漏列數量│原告請求金額│
│            │價（90年10月）    │            │（立方公│            │
│            │                  │            │尺）    │            │
├──────┼─────────┼──────┼────┼──────┤
│175KG/c㎡   │1745.91元         │893元       │3698    │0000000.18  │
├──────┼─────────┼──────┼────┼──────┤
│210KG/c㎡   │1836.38元         │946元       │13454   │00000000.52 │
└──────┴─────────┴──────┴────┴──────┘
    (4)洞外混凝土澆置費、洞內混凝土澆置費、洞外混凝土運輸
      費、洞內混凝土運輸費部分：查因前述混凝土漏列部分之
      數量龐大，致系爭工程中之洞內（外）混凝土澆置費及運
      輸費部分之支出亦大幅增加，洞內（外）混凝土澆置及運
      輸部分之詳細數量及原告實際支出之單價如下列附表：
┌──────┬─────┬────┬────┬────────┐
│項目        │數量（A） │原告實際│兩造合約│原告原告請求金額│
│            │          │支出單價│單價    │(B-C)xA         │
│            │          │（B）   │        │                │
├──────┼─────┼────┼────┼────────┤
│洞外混凝土澆│6690      │200     │89      │742590          │
│置費用      │          │        │        │                │
├──────┼─────┼────┼────┼────────┤
│洞內混凝土澆│          │350     │165     │0000000         │
│置費用      │10462     │        │        │                │
├──────┼─────┼────┼────┼────────┤
│洞外混凝土運│6690      │250     │73      │0000000         │
│輸費用      │          │        │        │                │
├──────┼─────┼────┼────┼────────┤
│洞外混凝土運│10462     │300     │84      │0000000         │
│輸費用      │          │        │        │                │
└──────┴─────┴────┴────┴────────┘
    (5)因漏列混凝土致工期期間所增加之環保費、勞安費、品管
      費、保險費、營業稅、管理費用：
┌─────────┬────────┬────────────┐
│項              目│原合約金額      │共佔原合約工程總價之比例│
├─────────┼────────┼────────────┤
│環境保護措施費    │0000000元       │百分之15.28             │
├─────────┼────────┤                        │
│勞工安全衛生設備費│0000000元       │                        │
├─────────┼────────┤                        │
│廠商品質管制作業費│0000000元       │                        │
├─────────┼────────┤                        │
│包商管理費        │00000000元      │                        │
├─────────┼────────┤                        │
│營業稅            │00000000元      │                        │
├─────────┼────────┤                        │
│工程保險費        │0000000元       │                        │
└─────────┴────────┴────────────┘
      是此部分之金額應為前述(3)(4)項金額之總和乘以百分之15
      .28，即324萬7797元（00000000.7×15.28％＝0000000）
    (6)總計以上之請求金額為2,450萬3,013元。
（四）對被告抗辯所為陳述：
    (1)被告辯稱：「本件之爭議係因工程契約書就混凝土材料數
      量約定之漏列，屬工程數量約定之補正，既為契約數量之
      補正，其補正後之數量自應依原契約之條件、單價計算等
      履行」云云。惟查：按「判決如有誤寫、物算或其他類此
      之顯然錯誤者，法院得隨時或依聲請以裁定更正之；其正
      本與原本不符者亦同。」民事訴訟法第232條第1項定有明
      文。是依此法理，本件原告主張之漏列相當鉅量之混凝土
      ，並非在原工程契約所約定之數量範圍內，既無誤寫、誤
      算或類此之顯然錯誤情事，自無補正或更正之問題，是被
      告所辯，顯屬無稽。
    (2)被告又辯稱：「本件系爭工程契約書第22條第1項規定依前
      條辦理變更契約後數量如有增減，其工程費之計算，仍以
      原定價為準，依上揭契約書約定，系爭工程內容如有追加
      新增項目時，始由兩造另行議價，若僅就系爭工程之項目
      數量追加或增刪，仍應依原契約約定之單價計價給付，故
      原告此項提高單價應屬契約追加新增工程項目之範圍，亦
      即契約工程項目之追加新增，始應依追加時之條件或價格
      另行議價之問題，而本件屬工程數量之更正補正，自無另
      行議價之理。」云云。惟查：兩造工程契約書第22條援引
      自第21條規定，而第21條明文：「機關於必要時得於契約
      所約定之範圍內通知廠商變更契約....」等語，易言之，
      第21條所謂「變更契約」適用之前提，係須於原契約所約
      定之範圍內始得變更契約，而本件原告主張之混凝土數量
      嚴重漏列情形，並非在原約定之契約範圍內，是自無第21
      條、第22條之適用，殆為明確。
    (3)退步言之，縱認本件數量漏列之增加，仍屬原工程契約第
      21條第1項「契約所約定之範圍內之」契約變更，但因漏
      列數量及比例均屬異常及嚴重，依前揭法旨，原工程契約
      第22條前段規定於本件事實之適用上，有違政府採購法一
      再揭示之公平合理原則，亦屬民法第247條之一所稱之顯失
      公平之定型化契約條款，應屬無效。是以，被告援引系爭
      工程合約第22條等契約規定為抗辯依據，核屬無理由。
    (4)被告主張依實際更正增列數量後，原告無爭執，事後再要
      求提高單價，無理由云云。惟查：原告僅曾同意被告所列
      增列混凝土之「數量」爾，至於單價方面，原告未曾同意
      ；是若被告主張原告曾同意增列混凝土之單價依原契約之
      單價計算，應負舉證責任。
二、被告答辯如下，並聲明請求駁回原告之訴，如受不利判決，
    願供擔保請准宣告免假執行：
（一）緣被告於90年7月間就系爭工程，依法公開招標，由原告
      以總價3億1000萬元得標，兩造於90年7月26日就系爭工程
      簽訂工程契約書後成立承攬契約。系爭工程工期約定自90
      年8月4日至94年1月14日，系爭工程開工後，兩造發現工程
      中14號暗渠及隧道二次混凝土襯砌部分之工程材料混凝土
      數量漏列，計175KG/c㎡混凝土，漏列3698立方公尺，210
      KG /c㎡混凝土，漏列1萬3454立方公尺，為符合契約之真
      實意思及公平合理計，被告依契約約定及原告之申請辦理
      修正施工預算，並陳報上級機關備查後，被告於91年11月
      21日以水南工字第09102016500號函通知原告調整修正施
      工預算。不料，被告於原告更正系爭工程之數量後，又以
      契約單價與現行市場成本價格差距甚大，如依契約數量及
      單價施作，將產生1700餘萬元之虧損為由，向行政院公共
      工程委員會聲請調解，請求調高漏列工程數量部分之單價
      ，因兩造意見差距過大，無法調解，原告即提起本件訴訟
      。
（二）查本件之爭議係因工程契約書就混凝土材料數量約定之漏
      列，屬工程數量約定之補正，既為契約數量之補正，其補
      正後之數量自應依原契約之條件、單價計算等履行。尚且
      ，本件系爭混凝土數量之漏列，若解釋為工程數量變更，
      系爭工程契約書就契約工程數量之變更，亦有明文約定，
      兩造應依工程契約書中數量變更之約定履行，亦無調整契
      約單價之問題，故原告之主張及請求皆無理由。
    (1)查本件系爭工程契約書中混凝土數量漏列，事為兩造所承
      認，並非契約數量之變更，更非契約數量之追加，既為契
      約數量之漏列，依法應屬契約工程材料數量之更正或補正
      之問題。而契約工程材料數量之更正或補正，並非契約之
      變更，依契約當事人原有之立約真意，此項工程契約材料
      數量更正或補正之相對價格，自應依契約原有之價格約定
      決定之，而不得就補正或更正之工程契約材料數量另行約
      定其價格，此為依約解釋之確論，亦為民法第98條所定契
      約真意之解釋原則。
    (2)次查，依系爭工程契約書第21條第1項約定：「機關（指被
      告）於必要時得於契約所約定之範圍內通知廠商變更契約
      。....」，準上，被告就系爭工程在契約約定之範圍有權
      片面變更契約數量或項目。本件混凝土數量漏列情事，係
      屬工程發包圖說必需施工項目數量之更正或補正，屬契約
      雙方原約定調整施工數量之範圍，尚且此項工程數量之補
      正，為原告所申請及同意更正補正，並非原契約範圍以外
      新增工作項目，故本件混凝土漏列部分之工程數量，應依
      上述契約條款之規定辦理補正或更正。
    (3)再查，本件所漏列混凝土材料數量，經被告詳加核算，依
      實際計更正增列175KG/c㎡混凝土3698立方公尺，210KG/c
      ㎡混凝土1萬3454立方公尺，並將結果通知原告後，原告
      亦無爭議，被告事後再要求系爭工程材料更正數量應提高
      單價，亦無理由。
（三）退步言之，倘若本件系爭混凝土數量漏列之補正，應視為
      契約之變更，依約原告亦無權請求就變更之工程數量調整
      價格。謹查，本件系爭工程契約書第22條第1項約定：「
      依前條辦理變更契約後數量如有增減，其工程費之計算，
      仍以原訂價為準....」，依上揭契約書約定，系爭工程內
      容如有追加新增項目時，始由兩造另行議價，若僅就系爭
      工程之項目數量追加或增刪，仍應依原契約約定之單價計
      價給付，故原告此項提高單價應屬契約追加新增工程項目
      之範圍，亦即契約工程項目之追加新增，始應依追加時之
      條件或價格另行議價之問題，而本件屬工程數量之更正補
      正，自無另行議價之理。故本件被告依契約所定之工程項
      目計價，即175KG/c㎡混凝土，每立方公尺893元，210KG/
      c㎡混凝土，每立方公尺942元，乃符合契約約定內容，而
      原告所請與契約約定不符。
（四）其次，原告主張，系爭工程開工後，陸續追加變更工程，
      其中混凝土材料之計價應依行政院主計處公佈之物價調整
      ，並據此請求調整單價，惟原告此項主張違反契約之約定
      ，自不可採。查兩造之工程契約書第5條第3項約定：「施
      工期間，如遇物價波動時，得依施工補充說明書之契約價
      金按物價指數調整辦法規定辦理。」，準此，原告依約雖
      可請求調整工程單價，惟其應先證明「物價波動」達一定
      幅度，原告並無證明本件系爭工程項目價格有物價波動之
      情事，依約自無權請求調整工程單價。另查，依兩造之工
      程契約書第22條所定：「依前條辦理變更契約後數量如有
      增減，其工程費之計算，仍以原訂單價為準，但有新增工
      程項目時，由機關及廠商雙方共議合理單價。」，準上，
      倘若被告就本件系爭工程於開工後有新增加工程項目時，
      被告雖得要求調整工程項目單價，惟須經兩造協議調整。
      本件被告並無主張或證明本件系爭工程有任何新增加工程
      項目，故原告之調整混凝土價格之請求自屬與契約不符，
      且不可採。
（五）至於原告所稱被告違法調整其投標價格之各項單價，不合
      理調整其工程單價，致使其混凝土材料之單價偏低云云，
      並不實在。查原告投標本件系爭工程及工程契約書所附之
      「工程估價單」中所載，「雜項工程」之工程費用總金額
      為3246萬1,000元，「閘門機電工程」之工程費用總金額為
      23萬1000元，原告雖於「工程估價單」之總表中，將投標
      價格中「雜項工程」與「閘門機電工程」之單項總價互相
      誤載欄位，亦即將雜項工程之工程費用總金額誤載為閘門
      機電工程費用，並將閘門機電工程費用誤載為雜項工程之
      費用，此項誤載由上揭兩項工程之費用明細表即可查明，
      惟原告卻仍持此項誤載為起訴請求理由，並以此誤載之金
      額指摘被告違法調整其工程單價云云，故原告之主張自不
      可採。
（六）至於原告所主張：依民法第247條之1第4款、政府採購法
      第6條前段及民法第148條所定，本件契約書第22條之約定
      應為無效；且政府採購法錯誤行為態樣十一決標程序之（
      六）所定，本件被告之計價違反合理法則云云，並無理由。
      謹查，原告所提之政府採購法之規定，應屬政府採購之招
      標、決標程序事項，本件原告已依政府採購法得標及與被
      告簽立工程契約書，兩造之系爭工程承攬契約已依法成立
      生效，自不得復行主張簽約決標之程序有任何瑕疵，否則
      ，本件兩造之系爭工程契約豈非應廢棄重行招標？因此，
      原告所提有關政府採購法之規定，乃規範政府機關辦理採
      購應遵循之行為規範，其屬公法事項，且本件系爭工程契
      約已成立生效且履行完畢，自無複行簽約前程序有瑕疵主
      張之理，原告亦不得引之在民事訴訟中作為其訴訟標的之
      依據。次查，系爭工程契約書第22條第1項之約定，乃就
      契約變更後數量增減所定之一般規範，其約定條文內容係
      中性，且依理及依契約解釋之當然結果，該項約定條文內
      容係就「數量如有增減」之規範，亦即不僅就契約數量之
      增加而約定，同時亦就契約數量之減少而約定，原告主張
      因契約數量增加而蒙受不利，即主張上揭約定「顯失公平
      」，但如果本件系爭工程材料數量有減少而原告獲得利益
      時，被告是否同樣得主張「顯失公平」而要求追回原告所
      得之利潤？因此，本件系爭工程契約書第22條所定，乃中
      性之約定，並無偏頗契約當事人任何一方，故原告所主張
      上揭契約書條文「顯失公平」云云，自不實在。
（七）至於原告請求有關漏列混凝土部分施工中之附加工程費用
      ，例如澆置費、運輸費等部分，被告已依契約單價計價給
      付完畢。查本件漏列之混凝土部分，原告可以物價波動等
      理由主張不依原契約單價計價（被告否認之），但上揭施
      工附加費用並無物價波動等原因，原告此部分之主張，不
      知其依據及理由何在？另外，有關工程之管理費用如環保
      費等，其計價係按工程金額計算，故工程管理費用亦無調
      整之理由。
（八）綜上所述，本件被告於制作工程契約書時雖漏列部分契約
      項目數量（混凝土），惟被告此項工程材料數量漏列已依
      約補足廠商所生之成本及損失，並經原告同意，且此項契
      約工程材料數量之補正，自應依契約之單價計算之，因契
      約單價乃雙方當事人議約達成，原即包含工程之成本及合
      理利潤，原告於投標時已計算明確，故原告無由單獨將補
      正部分之工程材料數量自原契約之工程數量割裂出來，另
      外計價而請求調整單價，且依契約書第22條第1項所定，
      兩造皆僅能依原契約工程項目單價按調整數量補足，故本
      件原告之請求並無理由。
三、兩造協商確認之不爭執事項如下（見本院卷二第69頁至第71
    頁）：
（一）原告於90年7月20日經公開招標競價，以總工程預算金5億
      93,32萬元之百分之52.25比例之決標價3億1000萬元承攬
      被告之「阿公店水庫更新越域引水路工程」（即系爭工程
      ），被告即以系爭工程原預算單價依決標比例調整後與原
      告締約，原告投標單價與兩造合約單價之金額及比例如下
      表：
┌─────────┬──────┬──────┬──────────┐
│項  目            │原告投標單價│兩造合約單價│比例（合約單價＼原告│
│                  │            │            │投標單價）          │
├─────────┼──────┼──────┼──────────┤
│主體工程          │254,162,100 │236,113,285 │92.9%               │
├─────────┼──────┼──────┼──────────┤
│雜項工程          │2,310,000   │23,410,239  │1013.43%            │
├─────────┼──────┼──────┼──────────┤
│閘門機電工程      │32,461,000  │3,107,711   │9.57％              │
├─────────┼──────┼──────┼──────────┤
│環境保護工程      │1,254,000   │1,253,952   │99.99％             │
├─────────┼──────┼──────┼──────────┤
│勞工安全衛生設備費│2,492,900   │1,567,440   │62.88％             │
├─────────┼──────┼──────┼──────────┤
│廠商品質管制作業費│1,320,000   │1,823,821   │138.16％            │
├─────────┼──────┼──────┼──────────┤
│包商管理費        │11,000,000  │23,458,367  │213.58％            │
├─────────┼──────┼──────┼──────────┤
│營業稅            │17,000,000  │14,536,741  │85.51％             │
├─────────┼──────┼──────┼──────────┤
│保險費            │8,000,000   │4,728,444   │59.11％             │
└─────────┴──────┴──────┴──────────┘
（二）系爭工程開工後，發現主體工程漏列第14號暗渠及隧道二
      次混凝土襯砌工程部分之混凝土數量，合計此部分工程漏
      列之混凝土數量，其中混凝土強度175K G/c㎡之混凝土數
      量部分，共漏列3698立方公尺（原設計數量為4879立方公
      尺），另混凝土強度210K G/c㎡之混凝土數量部分，共漏
      列1萬3454立方公尺（原設計數量為2萬947立方公尺）。
（三）上開漏列之工程項目及混凝土數量；(1)原契約單價為：「
      175 KG/c㎡混凝土」每立方公尺893元，「210KG/c㎡混凝
      土」每立方公尺946元，「混凝土澆置費（洞外）」每立
      方公尺89元，「混凝土澆置費（洞內）」每立方公尺165
      元，「洞外混凝土運輸」每立方公尺73元，「洞內混凝土
      運輸」每立方公尺84元。(2)原告投標單價為：「175KG/c
      ㎡混凝土」每立方公尺1,210元，「210KG/c㎡混凝土」每
      立方公尺1,43 0元，「混凝土澆置費（洞外）」每立方公
      尺110元，「混凝土澆置費（洞內）」每立方公尺198 元
      ，「洞外混凝土運輸」每立方公尺132元，「洞內混凝土
      運輸」每立方公尺132元。(3)被告預算單價：「175KG/c㎡
      混凝土」每立方公尺1,710元，「210KG/c㎡混凝土」每立
      方公尺1,810元，「混凝土澆置費（洞外）」每立方公尺
      170 元，「混凝土澆置費（洞內）」每立方公尺315元，
      「洞外混凝土運輸」每立方公尺140元，「洞內混凝土運
      輸」每立方公尺160元。(4)原告提出之統一發票實際支出
      單價：「175KG/c㎡混凝土」每立方公尺1,492.43元，「
      210KG/c㎡混凝土」每立方公尺1,586.43元，「混凝土澆
      置費（洞外）」每立方公尺200元，「混凝土澆置費（洞
      內）」每立方公尺350元，「洞外混凝土運輸」每立方公
      尺250元，「洞內混凝土運輸」每立方公尺300元。(5)行政
      院主計處公布台灣地區營造工程物價（90年10月）為：「
      175KG/c㎡混凝土」每立方公尺1,745.91元，「210KG/c㎡
      混凝土」每立方公尺1,836.38元。
（四）上開漏列之工程項目及混凝土數量，被告於91年11月21日
      以水南工字第09106016500號函通知原告列入工程項目及數
      量。
（五）本件工程（含上開漏列工程部分）已全部完工。被告就上
      開漏列工程部分，按原契約單價，即175KG/c㎡混凝土每
      立方公尺893元，210KG/c㎡混凝土每立方公尺946元，計
      價追加給付工程款予原告。
四、兩造爭執事項：
（一）上開漏列混凝土工程款應如何計價？
（二）因混凝土數量增加所支出的洞內洞外混凝土澆置費、運輸
      費應如何計價？
（三）被告應給付原告因上開混凝土增加施工期間，所增加之勞
      安、品管、保險、營業稅、管理等費用金額？
五、本院之論斷：
（一）關於系爭工程漏列之混凝土工程款應如何計價？
    (1)對此爭點，原告主張依據行政院主計處90年10月公布之物
      價計算漏列之混凝土費用，被告則抗辯應依兩造合約單價
      計算。
    (2)按機關辦理採購，應以維護公共利益及公平合理原則，此
      為政府採購法第6條前段揭示之原則。而不考慮廠商單價
      是否合理而強以機關單價調整廠商單價，為政府採購法錯
      誤行為態樣十. 「決標程序」之 (六)所明示，屬違反政
      府採購法公平合理法則之行為（見卷附之行政院公共工程
      委員會92年6月5日工程企字第09200229070號函釋）。被
      告為政府機關，辦理本件工程施工招標，應遵守上開政府
      採購法規定，無庸置疑。又按兩造工程契約第41條規定，
      機關與廠商因履約而生爭議者，應依法令及契約規定，考
      量公共利益及公平合理，本誠信和諧，盡力協調解決。故
      本件有關漏列混凝土數量工程款爭議，自應依政府採購法
      等相關法定及兩造契約規定，兼顧公共利益及公平合理，
      依誠信原則解決，合先敘明。
    (3)查被告抗辯本件漏列混凝土工程之單價，應依兩造合約單
      價計算乙節。經查，本件「阿公店水庫更新越域引水路工
      程」，乃被告依據政府採購法公開招標競價，由原告於90
      年 7月20日以總工程預算金5億93,32萬元之百分之52.25
      比例之決標價即3億1000萬元得標，被告即以系爭工程原
      預算單價依決標比例調整後與原告締約，原告投標單價與
      兩造合約單價之金額及比例如下表：
┌─────────┬──────┬──────┬──────────┐
│項  目            │原告投標單價│兩造合約單價│比例（合約單價＼原告│
│                  │            │            │投標單價）          │
├─────────┼──────┼──────┼──────────┤
│主體工程          │254,162,100 │236,113,285 │92.9%               │
├─────────┼──────┼──────┼──────────┤
│雜項工程          │2,310,000   │23,410,239  │1013.43%            │
├─────────┼──────┼──────┼──────────┤
│閘門機電工程      │32,461,000  │3,107,711   │9.57％              │
├─────────┼──────┼──────┼──────────┤
│環境保護工程      │1,254,000   │1,253,952   │99.99％             │
├─────────┼──────┼──────┼──────────┤
│勞工安全衛生設備費│2,492,900   │1,567,440   │62.88％             │
├─────────┼──────┼──────┼──────────┤
│廠商品質管制作業費│1,320,000   │1,823,821   │138.16％            │
├─────────┼──────┼──────┼──────────┤
│包商管理費        │11,000,000  │23,458,367  │213.58％            │
├─────────┼──────┼──────┼──────────┤
│營業稅            │17,000,000  │14,536,741  │85.51％             │
├─────────┼──────┼──────┼──────────┤
│保險費            │8,000,000   │4,728,444   │59.11％             │
└─────────┴──────┴──────┴──────────┘
      ，以上事實為兩造所不爭執。由此可知，兩造契約所定之
      單價，乃被告逕自以本件工程預算單價依原告得標價比例
      調整後之金額，被告此舉已違反前揭政府採購法揭示之公
      平合理原則，至為明確。而被告不顧原告成本結構，強以
      本件工程預算單價調整原告投標單價，所造成之不合理之
      處，由上表列載之各項工程單價比例失衡情形可得而知。
      因此，兩造合約單價之產生，既已違反政府採購法揭示之
      公平合理原則，被告援引為本件漏列工程之計價依據，顯
      然有違公平合理原則，自無可採。
    (4)又被告雖另抗辯：依據兩造簽立之工程契約第21條第1項規
      定：「機關（指被告）於必要時得於契約所約定之範圍內
      通知廠商變更契約。」及第22條前段規定：「依前條辦理
      變更契約後數量如有增減，其工程費之計算，仍以原訂價
      為準。」故被告在契約約定之範圍內有權片面變更契約數
      量或項目。本件混凝土數量漏列情事，係屬工程發包圖說
      必需施工項目之數量更正或補正，屬原約定施工範圍之數
      量調整，並非契約範圍以外新增加之工作項目，故應依上
      述契約規定辦理，以兩造合約單價計算系爭漏列之工程款
      等情詞。惟查，本件工程開工後，發現主體工程漏列第14
      號暗渠及隧道二次混凝土襯砌工程部分之混凝土數量，合
      計此部分工程漏列之混凝土數量，其中混凝土強度175KG/
      c㎡之混凝土數量部分，共漏列3698立方公尺（原設計數
      量為4879立方公尺），佔原設計數量百分之76；另混凝土
      強度210KG/c㎡之混凝土數量部分，共漏列13454立方公尺
      （原設計數量為20947立方公尺），佔原設計數量百分之
      64等情節，亦為兩造不爭執之事實。雖然上述之第14號暗
      渠及隧道二次混凝土襯砌工程，亦在原告所承攬應施作範
      圍，然查，被告對外招標之初即未將上開漏列之混凝土數
      量及費用列入招標範圍，乃兩造簽約後，於原告施工期間
      ，發現上述漏列情事，被告始於91年11月21日以水南工字
      第09106016500號函文通知原告列入之工程項目及數量等
      情，亦據被告陳明在卷（見本院卷二第52、53頁筆錄），
      而上述漏列之二種混凝土數量分別高達原設計數量之百分
      之76及64，漏列之數量及比例顯然異常嚴重，實已超乎一
      般常情所得預見之範圍，核屬工程漏列情節重大之契約變
      更，顯非兩造締約當時所能預見，應不在原工程契約規範
      所及，要非屬兩造工程契約第21條第1項及第22條前段規
      定所稱之「契約所約定範圍內」之變更，應堪肯認。況且
      ，縱認本件混凝土數量漏列之增加，仍屬原工程契約第21
      條第1項規定之「契約所約定範圍內」之數量變更，但因
      上開混凝土工程漏列原因，乃被告對於本件工程設計規劃
      錯誤疏失所致，此復據其自陳在卷（見本院卷二第52、53
      頁筆錄），顯見本件工程混凝土施工數量增加之原因乃可
      歸責於被告一方，原告並無可責，至為明確。而兩造契約
      所定之單價，乃被告依據系爭工程預算按原告得標金額比
      例調整後之金額，違反政府採購法揭示之公平合理原則，
      已如前述，故於本件可歸責於被告事由所生之工程數量嚴
      重漏列情形，如認為被告仍可依據前揭契約第21條第1項
      及第22條前段規定，對於可歸責於己所生之上述混凝土數
      量漏列異常嚴重之工程，主張依原契約單價計算工程款，
      無異將其不利益歸由原告一方承擔，亦有違反公平合理原
      則，洵甚明確。被告所辯應依兩造合約單價計算上述增加
      混凝土施工數量工程款等情詞，殊無可採。
    (5)再按兩造工程契約第22條後段規定，如有新增工程項目時
      ，由機關及廠商雙方共議合理單價。是承上所述，本件增
      加之混凝土數量過鉅，已構成契約數量重大變更，且為可
      歸責被告事由所致，非屬契約約定範圍內之變更，故關於
      本件所增加之工程數量，應依前揭第22條後段規定，由兩
      造共議合理單價，始為公允。又兩造如未能達成協議者，
      依兩造契約第41條規定，得依法申請調解或提起民事訴訟
      處理之，此亦有兩造工程契約在卷可稽（見補字卷第19、
      22頁）。而本件混凝土漏列工程款履約爭議，兩造因協議
      不成，前經原告向行政院公共工程委員會申請調解，經該
      會提出相關調解建議，因被告不同意而調解不成立等情，
      復有原告提出之行政院公共工程委員會調解建議函文1份
      在卷可參（見本院卷一第59頁至65 頁），並經本院向該
      會調取相關調解卷宗資料審閱無誤。是雙方既無法議定單
      價，原告依上開契約規定，提起本件訴訟，請求確認系爭
      增加工程數量之單價，並據以請求被告給付工程款，自屬
      有據（按原告請求確認工程單價部分，因為給付之訴既判
      效力所及，業據原告撤回此部分聲明，惟仍為本件應審究
      之爭點，詳下段論述）。被告以其已依兩造契約單價給付
      該部分工程款，抗辯原告提起本件訴訟顯屬無據云云，尚
      無可採。
    (6)茲依據政府採購法第6條及兩造工程契約第41條關於爭議
      處理規定，均明揭應兼顧公共利益及公平合理原則，認本
      件關於增加混凝土工程數量之計價標準，亦應以此為審酌
      依據。據此，爰審酌系爭漏列之混凝土數量及相關工程項
      目單價各如下：
      原契約單價為：「175 KG/c㎡混凝土」每立方公尺893
      元，「210KG/c㎡混凝土」每立方公尺946元，「混凝土澆
        置費（洞外）」每立方公尺89元，「混凝土澆置費（洞
        內）」每立方公尺165元，「洞外混凝土運輸」每立方
        公尺73元，「洞內混凝土運輸」每立方公尺84元。
      原告投標單價為：「175KG/c㎡混凝土」每立方公尺1,
        21 0元，「210KG/c㎡混凝土」每立方公尺1,430元，「
        混凝土澆置費（洞外）」每立方公尺110元，「混凝土
        澆置費（洞內）」每立方公尺198元，「洞外混凝土運
        輸」每立方公尺132元，「洞內混凝土運輸」每立方公
        尺132 元。
      (3)被告預算單價：「175KG/c㎡混凝土」每立方公尺1,710
        元，「210KG/c㎡混凝土」每立方公尺1,810元，「混凝
        土澆置費（洞外）」每立方公尺170元，「混凝土澆置
        費（洞內）」每立方公尺315元，「洞外混凝土運輸」
        每立方公尺140元，「洞內混凝土運輸」每立方公尺160
        元。
      (4)原告提出之統一發票實際支出單價：「175KG/c㎡混凝
        土」每立方公尺1,492.43元，「210KG/c㎡混凝土」每
        立方公尺1,586.43元，「混凝土澆置費（洞外）」每立
        方公尺200元，「混凝土澆置費（洞內）」每立方公尺
        350 元，「洞外混凝土運輸」每立方公尺250元，「洞
        內混凝土運輸」每立方公尺300元。
      (5)行政院主計處公布台灣地區營造工程物價（90年10月）
        為：「175KG/c㎡混凝土」每立方公尺1,745.91元，「
        210KG/c㎡混凝土」每立方公尺1,836.38元。
      以上數據，為兩造所不爭執，並有原告提出之投標估價單
      、支出統一發票證明、被告預算明細表、行政院主計處90
      年10月公布之台灣地區營建工程物價等相關資料附於本院
      卷（見本院卷二第119頁至121頁）及前揭行政院公共工程
      委員會調解建議案卷可稽。是依上開數據列表如下：
┌─────┬─────┬─────┬─────┬─────┬─────┐
│項  目    │被告預算單│行政院主計│原告投標單│原告實際支│兩造合約單│
│          │價（元）  │處公布物價│價（元）  │出單價（元│價（元）  │
│          │          │（元）    │          │）        │          │
├─────┼─────┼─────┼─────┼─────┼─────┤
│175KG/c㎡ │1710      │1745.91   │1210      │1492.43   │946       │
│混凝土    │          │          │          │          │          │
├─────┼─────┼─────┼─────┼─────┼─────┤
│210KG/c㎡ │1810      │1836.38   │1430      │1586.43   │893       │
│混凝土    │          │          │          │          │          │
├─────┼─────┼─────┼─────┼─────┼─────┤
│混凝土澆置│170       │          │110       │200       │89        │
│費（洞外）│          │          │          │          │          │
├─────┼─────┼─────┼─────┼─────┼─────┤
│混凝土澆置│315       │          │198       │350       │165       │
│費（洞內）│          │          │          │          │          │
├─────┼─────┼─────┼─────┼─────┼─────┤
│混凝土運輸│140       │          │132       │250       │73        │
│費（洞外）│          │          │          │          │          │
├─────┼─────┼─────┼─────┼─────┼─────┤
│混凝土運輸│160       │          │132       │300       │84        │
│費（洞內）│          │          │          │          │          │
└─────┴─────┴─────┴─────┴─────┴─────┘
      由上表金額相互對照比較可知，被告預算單價與行政院主
      計處90年10月公布之台灣地區營造工程物價約略相同，而
      原告投標單價與實際支出之單價，則均較被告預算單價為
      低，惟兩者之金額較相近；至於兩造契約所定之單價，則
      明顯均較被告預算單價、行政院公布物價、原告投標單價
      及實際支出之單價，相形偏底，此係因被告依原告決標價
      格與工程預算金額比例調整後失真之價格，洵可認定，故
      倘以兩造契約單價作為計算本件增加工程數量之標準，即
      有首揭「不考慮廠商單價是否合理而強以機關單價調整廠
      商單價」之違反政府採購法公平合理法則之行為，被告主
      張以此為計算標準，自不可採。又參酌原告所提出實際支
      出系爭項目之統一發票證明，均比其投標單價高，可資證
      明原告投標價格，誠屬合理可採，且其既以此價格得標，
      亦即表明同意以此價格承攬系爭工程，故關於本件增加之
      工程數量計價，原告自應受其投標價格拘束，故其主張依
      據前揭行政院主計處90年10月公布物價計算，亦屬無據。
      是以，揆諸前揭政府採購法第 6條及兩造契約第41條規定
      之爭議處理原則，為兼顧公共利益及公平合理原則，認本
      件應以原告投標單價作為系爭增加工程數量之計算標準。
    (7)綜上所述，有關混凝土漏列數量部分之單價，應以原告投
      標單價，即「175KG/c㎡混凝土」每立方公尺1,210元，「
      210KG/c㎡混凝土」每立方公尺1,430元為計算基礎，於扣
      除被告同意依契約單價計算給付之金額後，被告應給付原
      告之金額為768萬4,002元【計算式為：（0000-000）×36
      98＋（0000-000）×13454＝0000000】。
（二）原告因混凝土數量增加所支出的洞內洞外混凝土澆置費、
      運輸費應如何計價？
    (1)依前述理由，原告因上開混凝土數量增加所支出的洞內洞
      外混凝土澆置費及運輸費，亦應以原告投標單價作為計算
      基礎。
    (2)故此部分費用，原告投標單價為：「混凝土澆置費（洞外
      ）」每立方公尺110元，「混凝土澆置費（洞內）」每立
      方公尺198元，「洞外混凝土運輸」每立方公尺132元，「
      洞內混凝土運輸」每立方公尺132 元。於扣除被告同意依
      契約單價計算給付之金額後，被告應給付原告之金額為13
      8萬2,622元【計算式為：（110-89）×6690＋（198-165
      ）×10462＋（132-73）×6690＋（132-84）×10462＝00
      00000】。
（三）被告應給付原告因上開混凝土增加施工期間，所增加之勞
      安、品管、保險、營業稅、管理等費用金額？
    (1)查本件工程總價金為3億1,000萬元，其中環境保護工程項
      目占125萬3,952元，勞工安全衛生設備費占156萬7,440元
      ，廠商品質管制作業費占182萬3,821元，包商管理費占23
      45萬8,367元，營業稅占1453萬6741元，保險費占472萬84
      44元等情，此由前述兩造不爭執事項(1)所列表之「兩造合
      約單價」記載可明。原告主張此部分項目共占工程總價金
      百分之15.28，應為真實可信。又關於工程環保、勞安、品
      管、保險、營業稅等費用，乃隨工程數量及施工期間增加
      而增加，此亦為被告不爭執。故於上述增加之混凝土、澆
      置費及運輸費工程款，被告應按原契約比例給付此部分費
      用，亦堪認定。
    (2)故此部分費用，被告應給付原告之金額為138萬5,380元【
      計算式為：（0000000＋0000000）×15.28％＝0000000.1
      4（小數點以下四捨五入）】。
（四）綜上合計，被告應給付原告1,045萬2,004元。
六、再按給付無確定期限者，債務人於債權人得請求給付時，經
    其催告而未為給付，自受催告時起，負遲延責任。其經債權
    人起訴而送達訴狀，或依督促程序送達支付命令，或為其他
    相類之行為者，與催告有同一之效力。又遲延之債務，以支
    付金錢為標的者，債權人得請求依法定利率計算之遲延利息
    。分據民法第229條第2項、第233條第1項前段規定。從而，
    原告依據兩造承攬契約，請求被告給付1,045萬2,004元，及
    自起訴狀繕本送達被告翌日即93年3月23日起至清償日止，按
    年息百分之5計算之利息，為有理由，應予准許；原告逾此範
    圍之請求，即無理由，應予駁回。
七、本件原告依據承攬契約請求被告給付上開工程款，既有理由
    ，其另追加民法第227條之2為請求權基礎部分，即無庸論述
    。
八、末按各當事人一部勝訴、一部敗訴者，其訴訟費用，由法院
    酌量情形，命兩造以比例分擔或命一造負擔，或命兩造各自
    負擔其支出之訴訟費用；法院為終局判決時，應依職權為訴
    訟費用之裁判，分據民事訴訟法第79條及第87條第1項定有
    明文。經核本件應徵之第一審訴訟費用為227,688元，依兩
    造勝敗比例，應由被告負擔百分之43，即97,906元，原告負
    擔百分之57，即129,782元。爰依前揭規定，併依職權確定
    之，附此敘明。
九、兩造均陳明願供擔保請准予宣告假執行及免假執行，就原告
    勝訴部分，經核與法並無不合，爰各酌定相當擔保金額准許
    之；至原告敗訴部分，既經駁回，此部分假執行聲請，即失
    所附麗，應併予駁回。
十、本件原告之訴，為一部有理由、一部無理由，依民事訴訟法
    第79、第87條第1項、第390條第2項、第392條第2項，判決如
    主文。
中　　華　　民　　國　　96　　年　　4 　　月　　20　　日
                  民事第二庭    法　官　陳淑卿
以上正本係照原本作成。
如對本判決上訴，須於判決送達後20日內向本院提出上訴狀。
中　　華　　民　　國　　96　　年　　4 　　月　　21　　日
                                書記官　謝文心
